【裁判字號】    87,上,1529
【裁判日期】    890131
【裁判案由】    清償債務
【裁判全文】
臺灣高等法院民事判決  八十七年度上字第一五二九號
      上  訴  人    甲○○
      訴訟代理人    林永頌律師
                    辜郁雯律師
      複代理人      施淑貞律師
                    尤伯祥律師
      被上訴人      財團法人天主教台北教區  設台北市○○路九四號
      法定代理人    狄  剛      住台北市○○路九四號
      訴訟代理人    宋志衡律師
                    黃淑琳律師
                    江肇欽律師
右當事人間請求清償債務事件，上訴人對於中華民國八十七年八月十日臺灣臺北地方
法院八十六年度訴字第一六七四號第一審判決提起上訴，本院判決如左：
    主    文
原判決關於命上訴人給付之金額超過新台幣伍佰玖拾參萬陸仟貳佰陸拾貳元本息部分
，及該部分假執行之宣告，暨訴訟費用之裁判均廢棄。
右開廢棄部分，被上訴人在第一審之訴及假執行之聲請均駁回。
其餘上訴駁回。
第一、二審訴訟費用由上訴人負擔。
    事    實
甲、上訴人方面：
一、聲明：求為判決：(一)原判決廢棄。(二)被上訴人在第一審之訴及假執行之聲請均駁
    回。
二、陳述：除與原判決記載相同部分，予以引用外，並補稱：
（一）保證金與利息乃數宗債務，而非同宗債務，上訴人已對被上訴人清償提存保證
      金新台幣（下同）四百五十八萬二千七百四十七元，雖就利息一百四十一萬六
      千五百十五元部分未一併提存，惟並不影響上訴人就保證金債權完全清償之效
      力。縱認該項清償不發生效力，惟被上訴人因而獲有不當得利，上訴人自得就
      此部分與被上訴人之請求金額主張抵銷。
（二）被上訴人關於一百四十一萬六千五百十五元之利息請求權，應有民法第一百二
      十六條五年短期時效之適用，上訴人自得主張時效抗辯。又上訴人曾為被上訴
      人代墊電話費、水電費計十八萬八千八百十八元，及管理費、八十二年間添購
      教堂桌椅費用及代墊勞保費、健保費之雇主應負擔額計二十七萬五千一百五十
      四元，且上訴人另得請求被上訴人給付薪資三百零一萬二千元，故被上訴人對
      上訴人所負之債務，已超過被上訴人前開所請求之利息，上訴人亦得主張抵銷
      之。
（三）被上訴人曾於民國（下同）八十六年四月三日發函予上訴人，主張未曾授權上
      訴人收取保證金五百萬元之支票，則自無再據委任關係，起訴請求上訴人交付
      五百萬元之保證金及利息。
（四）上訴人自四十二年間起受僱於被上訴人處理瑞芳堂一切行政及傳道工作，瑞芳
      堂於四十三年間之購地及八十年間之改建教堂暨購置設備均由上訴人本於僱傭
      關係為之，被上訴人並未另外委任上訴人處理本件教堂新建工程。
（五）否認證人戴立林、蔡基全在本院所為證詞之真正。
三、證據：除援用原審立證方法外，並補提出八十六年四月三日律師函、勞工保險卡
    、獎狀、傳教員會員通訊錄、上訴人身分證、瑞芳堂二十五週年紀念賀卡、協議
    書、提存書及提存通知書、大樓管理費收據、費用收據、明細表、郵政儲金劃撥
    單及被上訴人所屬勞保業務辦事處明細表與收據、健保投保薪資及保險費負擔金
    額表、勞工保險局函、存摺、土地所有權狀、員工薪資表、向神父手寫薪資明細
    、不動產買賣契約書、被上訴人八十六年十二月六日函、教友生活週刊剪報、王
    愈榮神父簡歷、王愈榮代總主教公署復函、上訴人名片、向神父六十五年七月報
    告書、中華方濟會省通訊一九八三年五月第二期第六十九頁、教友家庭名冊節本
    、上訴人保管之印章印文、回執、聖洗錄節本、一九九九年台灣天主教手冊節本
    、台灣地區司鐸手冊、報告書、錄影帶及摘要說明、「主日、節慶信友禱詞」節
    本、「婚禮彌撒」節本、合建契約書、家庭會議紀錄、代收票據紀錄、原審筆錄
    為證，及聲請訊問證人戴立林、吳昉，及分別聲請本院向勞工保險局函調上訴人
    之投保薪資明細表、向台灣省自來水股份有限公司瑞芳營運所、台灣電力股份有
    限公司瑞芳服務所及中華電信股份有限公司瑞芳服務中心函調水電費及電話費繳
    款資料。
乙、被上訴人方面：
一、聲明：求為判決：上訴駁回。
二、陳述：除與原判決記載相同部分，予以引用外，並補稱：
（一）兩造間並無僱傭關係存在，僅就保證金五百萬元之代收事項存有委任關係，且
      縱如上訴人所言，被上訴人未事先授權予上訴人，惟事後其無權代理行為已為
      被上訴人所承認，仍有委任規定之適用，是被上訴人自得依民法第五百四十一
      條規定，請求上訴人交付因處理委任事務而收取之保證金及孳息。
（二）上訴人一家大小佔居瑞芳堂，鎮日使用教會財產，期間所支出之各項水電費、
      報費及管理費等，均係為其全家利益所支出，與教堂之經營無關，自不得對被
      上訴人再主張有代墊管理費、水電費、電話費及健保、勞保等費用之請求權。
（三）上訴人係因參加傳教員協進會，透過該協進會自行以被上訴人之傳教員名義參
      加勞保，惟查該勞保業務於八十五年九月間之前，原均由設於宜蘭之傳教員協
      進會自行辦理，嗣被上訴人收回教區辦理後，即逐一清查投保勞保人員，將未
      實際授薪之職員，予以除名，上訴人亦因此而於八十五年九月三十日申報退休
      ，退出勞保，兩造間始終無僱傭關係存在。
三、證據：除援用原審立證方法外，並補提出天主教法典節本、勞工保險卡、比利時
    方濟會堂區帳簿及上訴人退休報告書為證，及聲請訊問證人蔡基全。
    理    由
一、本件被上訴人起訴主張：上訴人受被上訴人之委任，於八十年五月七日代理被上
    訴人出面與金金建設股份有限公司（下稱金金公司）洽商簽訂天主教台北教區瑞
    芳教堂新建工程「房屋合建契約書」事宜，並於簽約後代收金金公司所交付之發
    票日為八十年六月二十五日，面額為五百萬元之保證金支票一紙，詎上訴人於八
    十年六月二十六日兌領該支票後，竟未將該筆代收之五百萬元保證金轉交予被上
    訴人，故除扣除於八十四年十二月二十三日交付其中四十一萬七千二百五十三元
    予金金公司供支付地價稅之用外，上訴人尚應交付被上訴人保證金四百五十八萬
    二千七百四十七元及自八十六年四月五日起至清償日止，按年息百分之五計算之
    利息；暨前開五百萬元自八十年六月二十六日兌領日起至八十四年十二月二十三
    日止，及前開四百五十八萬二千七百四十七元自八十四年十二月二十四日起至八
    十六年四月四日被上訴人終止委任契約止，按年息百分之五計算之已孳生並經上
    訴人受領之孳息一百四十一萬六千五百十五元（其計算式為：0000000元X[4+181
    /365]X0.05=0000000元，0000000元X[1+101/365]X0.05=292542元，0000000元+2
    92542元=0000000元)；至上訴人於八十六年九月八日所為之提存，僅清償全部債
    務五百九十九萬九千二百六十二元（其計算式為：0000000+0000000=0000000)中
    之一部，並不發生清償效力等情，爰本於民法第五百四十一條第一項及第二百零
    三條之規定，求為命上訴人如數給付並加付法定遲延利息之判決。
    上訴人則以：兩造間存有僱傭關係，伊係本於受僱人地位代被上訴人與金金公司
    洽商新建教堂工程之事宜及代收保證金，被上訴人並未另外委任伊，故被上訴人
    本於委任關係，請求伊返還保證金，實屬無據。又伊已於八十六年九月八日將前
    開四百五十八萬二千七百四十七元提存於原審提存所，已清償前開保證金債務，
    被上訴人自不得再為該部分之請求；此外被上訴人之一百四十一萬六千五百十五
    元利息請求權已罹於五年短期時效而消滅，縱認並無五年短期時效規定之適用，
    惟伊對被上訴人尚有代墊電話費、水電費、管理費、八十二年間添購教堂桌椅費
    用及代墊勞保費、健保費之雇主應負擔額等費用計四十六萬三千九百七十二元，
    及薪資三百零一萬二千元，自得主張抵銷，故對被上訴人已無何債務云云，資為
    抗辯。
二、經查被上訴人主張上訴人有代理被上訴人與金金公司洽商瑞芳教堂新建事宜及代
    收金金公司所交付之發票日為八十年六月二十五日，面額為五百萬元之房屋合建
    工程保證金支票一紙，惟上訴人於兌領該支票後，並未將該保證金交付予被上訴
    人之事實，為上訴人所不爭執，復有被上訴人提出之房屋合建契約書及收據為證
    （見原審卷第一卷第七頁至第十四頁），自堪認為真實。被上訴人另主張上訴人
    係受被上訴人之委任而代理收受前開支票等語，則為上訴人所否認，並抗辯：伊
    係本於兩造間僱傭關係而代理收受前開支票云云。經查：
（一）上訴人雖提出六十二年七月二十二日勞工保險證、被上訴人於六十六年六月十
      六日所頒發之獎狀、天主教台北總教區傳教員協進會會員通訊錄、國民身分證
      、紀念賀卡（見本院卷第一卷第四九頁至第六八頁）、名片、王愈榮主教六十
      一年八月二十二日函（見本院卷第二卷第三０頁及第三一頁）、薪資簽收表（
      本院卷第一卷第三六五頁至第三六七頁）及錄影帶（見本院卷外放證物袋）為
      證，並經證人吳昉到場證述：上訴人係瑞芳天主堂之傳教員，有作傳道及安排
      新教友領洗並拜訪教友工作云云（見本院卷第二卷第一二０頁至第一二二頁）
      。惟查證人吳昉僅為瑞芳教區之教友，僅於星期日作禮拜時到教堂，且未曾與
      上訴人私下閒聊（見本院卷第二卷第一二二頁所附吳昉之證詞），對於兩造間
      是否有僱傭契約之訂立，並無從得知，故其所為證詞，充其量僅能據為證明上
      訴人有為傳道等工作，尚不足以據為證明兩造間訂有僱傭契約。至勞工保險證
      ，充其量亦僅能據為證明上訴人有參加勞保之事實，再參諸上訴人自承關於勞
      保費中雇主應負擔額均係由其墊付，且其期間長達二、三十年（按：上訴人約
      於五十九年間開始投保─見本院卷第一卷第三二一頁所附勞工保險局函）等情
      節，亦顯與雇主應負擔額均係由雇主自行繳付之常情有違，尤見該勞工保險證
      並不足以據為證明兩造間有僱傭契約存在之認定。至被上訴人於六十六年間所
      頒發之獎狀上僅稱：「甲○○先生傳教二十五年，勤勞著效，功在教會，特頒
      獎狀」，並無職銜，亦不足以據為證明兩造間有僱傭契約存在之認定。至上訴
      人所提出之其七十五年三月一日核發之國民身分證職業欄雖記載為：「瑞芳天
      主堂天主教傳教師」，惟此業經上訴人自承：「當時是要去香港觀光，香港教
      會規定須要是傳教師才可以去，所以是向（弘道）神父簽一個證明就拿去戶政
      事務所登記」（見本院卷第一卷第十六頁背面），自亦難據為有利於上訴人之
      認定。至上訴人所提出之紀念賀卡上雖記載：「本堂吾公向神父弘道傳道王先
      生大勝蒞瑞傳教」（見本院卷第一卷第六八頁），惟亦未表明上訴人之職銜，
      至上訴人所提出之三紙上訴人名片，經核或未記載職銜，或記載為傳教師、或
      記載為傳教員（見本院卷第二卷第三一頁），並不一致，足證上開名片乃上訴
      人自行印製，均不足以據為認定兩造間有僱傭契約。至傳教員會員通訊錄之全
      名為「天主教台北總教區傳教員協進會」會員通訊錄（見本院卷第一卷第五五
      頁），而天主教台北總教區傳教員協進會乃一以傳教為宗旨及傳教員聯絡感情
      之社團組織（見本院卷第一卷第五五頁所附該協進會章程第二條），其會員為
      任職於教區內之傳教員、助理傳教員或從事牧靈工作者（見同前章程第七條）
      ，且入會方式，僅須經主管神父或修女簽證即可（見同前章程第九條），故前
      開協進會之會員通訊錄關於上訴人為會員之記載，充其量亦僅能據為證明上訴
      人曾經向弘道神父之簽證，而加入該社團，尚不足以據為證明兩造間有僱傭契
      約存在。至王愈榮主教之六十一年八月二十二日函，其內容僅係一般回答教友
      詢問婚姻儀式補正方式，並無涉及任何職掌業務權屬之指示，或確認上訴人身
      分之表示，自亦不足以據為有利於上訴人之認定。至上訴人所提出之七十八年
      至八十年薪資簽收表上雖有戴立林神父之簽章，惟該薪資簽收表並非戴立林神
      父所作成，業經證人戴立林到場證述明確（見本院卷第二卷第十三頁背面），
      而查瑞芳天主教堂之文件資料均由上訴人保管，此為上訴人所不爭執（見本院
      卷第二卷第十七頁背面），戴立林神父僅於星期日到瑞芳主持禮拜即立刻返回
      金瓜石教區（見本院卷第二卷第十三頁背面所附證人戴立林之證詞及第一二一
      頁所附證人吳昉之證詞），堪認前開薪資簽收表係上訴人自行作成後，交付戴
      立林神父簽章，再查上訴人自承自四十二年間起迄八十五年間退休時止，僅於
      向弘道神父主持瑞芳天主教堂時，曾自向弘道神父領取每年七千二百元至五萬
      元不等之生活津貼，除此之外，從未曾領取任何薪資（見本院卷第一卷第三四
      四頁背面至第三四五頁）等語，按薪資乃經常性之給與，上訴人自向弘道神父
      所領取者既係每年七千二百元至五萬元不等之金額，自難認係經常性給與之薪
      資，充其量應屬生活補貼，此項補貼究係向弘道神父個人對上訴人之資助，抑
      係被上訴人教區之補助，則未據上訴人舉證證明，況上訴人自七十三年間向弘
      道神父死亡後，即未曾向繼任人戴立林神父領取任何補貼，應認前開薪資簽收
      表係上訴人用以申辦勞保手續，而非實際收受薪資之證明，亦不足以據為證明
      上訴人與戴立林神父間有何薪資約定及上訴人有領取薪資之事實，自亦難據為
      證明兩造間有任何僱傭契約存在。從而上訴人所為兩造間訂有僱傭契約云云，
      即不足取。
（二）上訴人既如前述與被上訴人間並無僱傭契約存在，而其又確曾於八十年間代理
      被上訴人出面與金金公司洽商被上訴人瑞芳教堂新建工程，並協助主持該教堂
      之戴立林神父與金金公司訂立「房屋合建契約書」事宜，復於簽約後代收鉅額
      系爭保證金五百萬元及至工地監工（見本院卷第一卷第三八頁背面及原審卷第
      一卷第三三頁背面）等事實，衡諸常情，若未經被上訴人委任，上訴人應無自
      八十年間改建伊始，迄八十五年間該工程即將完工止，參與整個改建工程之進
      行，況上訴人亦自認受領系爭保證金五百萬元之支票時，戴立林神父亦在場（
      見本院卷第二卷第十八頁），則戴立林神父既在場，而不親自受領，由上訴人
      代收，益證上訴人有經被上訴人委任。足見被上訴人所為兩造間有委任關係存
      在之主張，自屬可取，而上訴人所辯兩造間並無委任關係存在云云，並不足取
      。從而被上訴人本於委任之規定，請求上訴人交付前開代收之保證金及其已生
      孳息，自屬有據。至上訴人雖提出被上訴人委任律師所發之八十六年四月三日
      存證信函（見原審卷第一卷第十五頁），抗辯被上訴人前曾否認兩造間有委任
      關係存在云云。惟查該存證信函並未否認兩造間有委任關係存在，僅指稱上訴
      人收受上開保證金未經授權而已，雖與事實稍有出入，惟此要亦僅屬於上訴人
      是否逾越委任權限之問題，既據被上訴人於事後追認該部分之委任權限，亦已
      發生效力，是上訴人所為此部分抗辯，亦不足取。
三、上訴人另抗辯伊業於八十六年九月八日向原審提存所提存四百五十八萬二千七百
    四十七元（見本院卷第一卷第七○頁及第七一頁之提存書及提存通知）以為清償
    ，惟按債務人無為一部清償之權利，民法第三百十八條第一項前段定有明文。上
    訴人於兌領前開五百萬元保證金之支票後，即將之存入彰化商業銀行股份有限公
    司，每年獲有約年息百分之五點三之利息，為上訴人所自認（見原審卷第一卷第
    二七頁背面），則自八十年六月二十六日兌領日起至八十四年十二月二十三日上
    訴人另提撥四十一萬七千二百五十三元予金金公司繳付地價稅止，該五百萬元保
    證金已孳生一百十二萬三千九百七十三元之孳息（其計算式為：0000000元X[4+1
    81/365]X0.05=0000000元），又剩餘之四百五十八萬二千七百四十七元，自八十
    四年十二月二十四日起至八十六年四月四日被上訴人終止兩造間委任關係止，已
    孳生二十九萬二千五百四十二元之孳息（其計算式為：0000000元X[1+101/365]X
    0.05=292542元），共已孳生一百四十一萬六千五百十五元（其計算式為：00000
    00元+292542元=0000000元）之孳息。而此項孳息與上開保證金同屬上訴人依民
    法第五百四十一條第一項規定，應同時向被上訴人為清償之同一宗債務，上訴人
    並無為一部清償之權利，而上訴人竟僅就其中四百五十八萬二千七百四十七元部
    分為提存清償，依前開規定，尚難認已依債之本旨為清償，自不生清償之效力，
    是上訴人所為之上開抗辯，亦不足取。次按依民法第三百二十一條係規定，對於
    一人負擔數宗債務而其給付之種類相同之情形，而本件上訴人對於被上訴人所負
    之債務祇有一宗，即受任人對於委任人所負交付金錢及孳息之債務，自無民法第
    三百二十一條規定之適用。是上訴人所為依民法第三百二十一條規定，伊將指定
    先抵充保證金之抗辯，亦不足取。上訴人又抗辯：如認伊所為前開清償提存不生
    效力，惟被上訴人亦獲有不當得利，伊自得主張就此部分與被上訴人之請求金額
    抵銷。然查被上訴人迄未領取上訴人所提存於原審提存所之前開款項，既為上訴
    人所不爭執，則被上訴人自無何不當得利可言，從而上訴人所為此部分抵銷之抗
    辯，亦不足取。上訴人又抗辯：被上訴人前開所得請求之孳息請求權，已罹於民
    法第一百二十六條所規定五年短期時效而消滅云云，惟查本件前開已由保證金孳
    生之一百四十一萬六千五百十五元孳息，業經銀行將之存入上訴人之帳戶內（見
    原審卷外放彰化商業銀行股份有限公司函送之帳戶清冊），已為上訴人所受領並
    應依民法第五百四十一條第一項規定交付予被上訴人之債務，自無五年短期消滅
    時效規定之適用，是上訴人所為此部分之抗辯，亦不足取。
四、上訴人又抗辯：伊對被上訴人有前開代墊款四十六萬三千九百七十二元，及薪資
    三百零一萬二千元之債權，可與伊對被上訴人所負之前開孳息一百四十一萬六千
    五百十五元之債務相抵銷云云。惟查：１、兩造間並未訂有僱傭契約，已如前述
    ，則上訴人本於薪資請求權，請求被上訴人給付薪資三百零一萬二千元，即屬無
    據。２、上訴人所主張代墊款中之代墊其勞保雇主所應負擔額部分十四萬八千一
    百五十四元，既因兩造間並無僱傭關係，被上訴人自無為上訴人支出雇主應負擔
    額之義務，故上訴人該部分金額之主張，亦屬無據。３、上訴人所主張代墊桌椅
    費三萬五千元，固據其提出明細表一紙為證（見本院卷第一卷第一六八頁），惟
    查該明細表上並無立據人之商號或姓名資料，復無統一發票可資佐證，尚難據為
    有利於上訴人之認定，是上訴人所為此部分金額之主張，亦屬無據。４、上訴人
    關於代墊電話費七萬零二百四十四元之主張，固據其提出中華電信股份有限公司
    台灣北區電信分公司瑞芳服務中心函為證（見本院卷第一卷第四００頁至第四０
    一頁），惟查該函係記載上訴人所申請之00000000電話原設置於台北縣
    瑞芳鎮○○路六三號（即上訴人之原住處及瑞芳天主教堂之舊址），於八十二年
    一月十九日移機至台北縣瑞芳鎮○○路○段一○四號四樓之上訴人租住處，並非
    教堂租設之所在即同所三樓，復於八十七年一月十四日移機至同鎮○○路七十之
    五號五樓（見前揭卷第四○○頁背面），故自八十二年一月十九日起至八十六年
    十二月三十一日止之該電話之電話費用自難認係屬教堂之支出。至於八十年一月
    十八日以前該電話之使用，上訴人雖主張係專供教堂事務而使用，惟為被上訴人
    所否認，而上訴人復不能舉證以實其說，是上訴人關於代墊電話費七萬零二百四
    十四元之主張，亦屬無據。５、上訴人所主張有為被上訴人代墊教堂於舊址改建
    期間暫時租設處所之大樓管理費九萬二千元，雖據其提出收據為證（見本院卷第
    一卷第七八頁至九四頁），惟查該收據記載每層樓應負擔之管理費為每月一千元
    ，而被上訴人所屬瑞芳天主教堂僅租設於該大樓之三樓，據此上訴人主張自八十
    二年三月份起至八十五年十二月份止，伊有代被上訴人墊付大樓管理費四萬六千
    元（其計算式為：1000X[3X12+10]=46000）等語，洵屬有據；至超過上開部分，
    亦屬無據。６、上訴人所主張代被上訴人墊付水費四萬八千八百八十九元及電費
    七萬二千七百零五元，亦據其提出台灣省自來水股份有限公司第一區管理處瑞芳
    營業所函及台灣電力股份有限公司基隆營業所函為證（見本院卷第一卷第三七０
    頁至第三七三頁，及第三九六頁至第三九九頁）。經查上訴人及瑞芳天主教堂係
    於八十二年一月間分別自台北縣瑞芳鎮○○路六三號遷至台北縣瑞芳鎮○○路○
    段一０二號四樓及三樓，為兩造所不爭執，並有上訴人所提出之註記遷出日期之
    單據為證（見原審卷第二卷第五九頁及第六０頁），則在八十二年一月間之前，
    上訴人與教堂係共同使用前開瑞芳鎮○○路六三號之水電，上訴人主張其自七十
    三年間至八十二年一月間之所繳付之水電費，均係代被上訴人墊付云云，業經被
    上訴人所否認，而上訴人復不能舉證證明前開款項係專為教堂支出所墊付之事實
    ，則其所為此部分水電費代墊款之主張，即不足取。至瑞芳天主教堂自八十二年
    一月間遷出前開瑞芳鎮○○路六三號後，即無再支出水電費之必要，故自八十二
    年一月間至八十二年五月間，上訴人亦不得再主張就前開六三號水電費之支出，
    係代被上訴人墊付。故上訴人主張伊自八十二年一月份起至八十五年十一月份止
    ，有代被上訴人墊付瑞芳天主教堂租設於前開瑞芳鎮○○路○段一Ｏ二號三樓之
    水費一萬四千八百七十五元（見本院卷第一卷第三七二頁），及自八十二年二月
    份自八十五年十月份止之電費二千一百二十五元（見本院前揭卷第三九八頁），
    共計一萬七千元，即屬有據；至超過上開部分，則屬無據。從而上訴人主張以其
    為被上訴人代墊款六萬三千元（其計算式為：46000+17000=63000 ）與被上訴人
    之前開保證金及孳息債權之相當額抵銷，自屬應予准許。
五、綜上所述，被上訴人本於委任關係，請求上訴人給付系爭保證金及孳息計五百九
    十三萬六千二百六十二元（其計算式為：保證金及孳息0000000-代墊款63000=00
    00000)，及其中四百五十八萬二千七百四十七元自八十六年四月五日起至清償日
    止，按年息百分之五計算之利息部分，自屬應予准許；至超過上開部分被上訴人
    之請求，即屬不應准許。從而，原審就前開不應准許部分，所為上訴人敗訴之判
    決，自有未洽。上訴論旨指摘原判決此部分不當，求予廢棄改判，為有理由；就
    前開應予准許部分，所為上訴人敗訴之判決，並無不合，上訴論旨指摘原判決此
    部分不當，求予廢棄改判，為無理由。
六、至兩造其餘之攻擊或防禦方法，及未經援用之證據，經本院斟酌後，認為均不足
    以影響本判決之結果，自無一一詳予論駁之必要，併此敘明。
七、據上論結，本件上訴為一部有理由，一部無理由，依民事訴訟法第四百五十條、
    第四百四十九條第一項、第七十九條但書，判決如主文。
中      華      民      國    八十九    年      一      月    三十一    日
                              臺灣高等法院民事第十三庭
                                  審判長法  官  林  鄉  誠
                                        法  官  劉  清  景
                                        法  官  謝  碧  莉
右正本係照原本作成。
上訴人如不服本判決，應於收受送達後二十日內向本院提出上訴書狀，其未表明上訴
理由者，並應於提出上訴後二十日內向本院補提理由書狀（均須按他造當事人之人數
附繕本）。
被上訴人不得上訴。
中      華      民      國    八十九    年      二      月      二      日
                                        書記官  曹  聖  德


司法院資訊處製作；財團法人民間司法改革基金會備份。
